臺灣屏東地方法院民事判決　　　　　　　100年度訴字第181號
原　　　告　台新國際商業銀行股份有限公司
法定代理人　蔡榮棟
訴訟代理人　張明賢
　　　　　　陳永祺
被　　　告　黃泆綺
　　　　　　黃新峻
上　一　人
訴訟代理人　謝信義律師
上列當事人間請求塗銷所有權移轉登記事件，本院於民國100 年
12月16日言詞辯論終結，判決如下：
    主      文
被告間就坐落屏東縣枋寮鄉○○段六六六、六六七、六六八、六
六九、六七○、六七一地號土地應有部分各二分之一及同段六六
八、六六九、六七○地號土地上二一七建號建物即門牌號碼屏東
縣枋寮鄉○○路一二四號房屋，於民國九十五年十月三十日所為
之買賣行為及於民國九十五年十一月三日所為之所有權移轉行為
，均應予撤銷。
被告黃新峻應將前項不動產於民國九十五年十二月十二日所為之
所有權移轉登記，予以塗銷。
訴訟費用由被告負擔。
    事實及理由
一、按訴狀送達後，原告不得將原訴變更或追加他訴，但被告同
    意者，不在此限。被告於訴之變更或追加無異議，而為本案
    之言詞辯論者，視為同意變更或追加，民事訴訟法第255 條
    第1 項第1 款、第2 項分別定有明文。本件原告起訴時，聲
    明：(一)被告間就坐落屏東縣枋寮鄉○○段666 、667 、668
    、669 、670 、671 地號土地應有部分各2 分之1 及同段35
    、217 建號建物即門牌號碼同鄉○○路124 號房屋，於民國
    95年11月3 日所為之買賣債權行為及於95年12月12日所為之
    所有權移轉物權行為，均應予撤銷。(二)被告黃新峻應將前揭
    不動產於95年12月12日以買賣為原因所為之所有權移轉登記
    ，予以塗銷，並回復登記為被告黃泆綺所有。於訴狀送達後
    ，原告為訴之變更，聲明為：(一)被告間就坐落屏東縣枋寮鄉
    ○○段666 、667 、668 、669 、670 、671 地號土地應有
    部分各2 分之1 及同段668 、669 、670 地號土地上217 建
    號建物即門牌號碼屏東縣枋寮鄉○○路124 號房屋，於95年
    10月30日所為之買賣行為及於95年11月3 日所為之所有權移
    轉行為，均應予撤銷。(二)被告黃新峻應將前項不動產於95年
    12月12日所為之所有權移轉登記，予以塗銷。被告對於上開
    訴之變更無異議，而為本案之言詞辯論，則原告所為訴之變
    更，於法即無不合，應予准許。
二、原告主張：被告黃泆綺（原名黃金川）於92年11月間向伊銀
    行申請核發現金卡使用，惟自95年7 月間起即未依約繳納帳
    款，迄100 年3 月21日止，共積欠伊銀行新台幣（下同）85
    萬5,699 元（其中本金45萬392 元、利息40萬5,307 元）。
    詎被告黃泆綺為避免強制執行，竟於95年10月30日將其所有
    坐落屏東縣枋寮鄉○○段666 、667 、668 、669 、670 、
    671 地號土地應有部分各2 分之1 及同段668 、669 、670
    地號土地上217 建號建物即門牌號碼屏東縣枋寮鄉○○路12
    4 號房屋（下稱系爭不動產），出售予其兄即被告黃新峻（
    原名黃金河），並於95年11月3 日簽訂所有權移轉契約，於
    95年12月12日辦畢所有權移轉登記。惟被告間為兄弟關係，
    被告黃新峻更為被告黃泆綺於現金卡申請書上填載之聯絡人
    ，對被告黃泆綺之財務狀況應無不知情之理，且系爭不動產
    前經設定抵押權，並辦畢登記，系爭不動產移轉予被告黃新
    峻後，抵押權登記既未塗銷，抵押債務人亦未變更，被告黃
    泆綺更繼續居住於系爭不動產，此與一般交易習慣不符，可
    知被告間移轉不動產之行為，係以買賣之名行脫產之實。現
    被告黃泆綺名下已無財產，伊銀行之債權確因被告間就系爭
    不動產所為買賣及所有權移轉行為而受有損害，自得依民法
    第244 條第2 項之規定，請求撤銷被告間所為之詐害行為，
    並依同條第4 項前段之規定，請求被告黃新峻塗銷所有權移
    轉登記等情，並聲明：如主文所示。
三、被告則以：系爭666 、667 、668 、669 、670 、671 地號
    土地及217 建號建物，與同段35建號建物（門牌號碼同鄉○
    ○路122 號），均為渠等祖產，原為渠等之父黃介華、伯父
    黃聰介、叔父黃華陽共有，黃聰介邀同黃介華、黃華陽為連
    帶保證人，以上開土地設定抵押權向合作金庫商業銀行股份
    有限公司（下稱合作金庫銀行）借款，嗣因未依約清償而遭
    查封，渠等遂共同承擔上開債務，並向黃聰介、黃介華、黃
    華陽買受上開土地及建物，土地部分登記為渠等共有，應有
    部分各1/2 ，另217 及35建號建物則分別由被告黃泆綺、黃
    新峻取得，並均辦畢登記，渠等再以上開土地及建物設定抵
    押權，向合作金庫銀行借款420 萬元，以清償黃聰介之上開
    貸款，並由被告2 人共同負擔清償責任。惟被告黃泆綺於95
    年間因經濟狀況不佳，無力繼續負擔貸款，乃與被告黃新峻
    於95年10月30日簽訂協議書，由被告黃新峻承擔被告黃泆綺
    之上開貸款債務，並免除黃泆綺對其所負8 萬元借款債務，
    而向被告黃泆綺買受系爭不動產。被告黃新峻自斯時起即按
    月清償合作金庫銀行之貸款本息，渠等並無詐害行為可言。
    又系爭土地之面積甚小，系爭217 建號建物屋齡已逾30年，
    價值均甚低，於系爭不動產交易時，其價值已不足清償對合
    作金庫銀行之抵押債務，原告僅為普通債權人，其債權自不
    因系爭不動產之移轉而受有損害，原告訴請撤銷渠等間就系
    爭不動產所為之買賣及所有權移轉行為，並請求被告黃新峻
    塗銷所有權移轉登記，均屬無理由等語，資為抗辯，並聲明
    ：原告之訴駁回。
四、經查：被告黃泆綺為被告黃新峻之弟，其於92年11月間向原
    告銀行申請核發現金卡使用，於95年9 月22日起即未再繳納
    帳款，迄100 年3 月21日止，共積欠原告銀行85萬5,699 元
    （其中本金45萬392 元、利息40萬5,307 元）。又系爭666
    、667 、668 、669 、670 、671 地號土地及217 、35建號
    建物，前為被告之父黃介華、伯父黃聰介、叔父黃華陽因繼
    承而取得，應有部分各1/3 ，黃聰介以上開土地設定抵押權
    向合作金庫銀行借款，嗣因未依約清償而遭查封，被告遂向
    黃聰介、黃介華、黃華陽買受上開土地及建物，將土地部分
    登記為被告共有，應有部分各1/2 ，另217 及35建號建物則
    各由被告黃泆綺、黃新峻單獨取得，並均辦畢登記。被告黃
    新峻於89年7 月20日邀同被告黃泆綺為連帶保證人，以上開
    土地及建物為擔保，向合作金庫銀行借款420 萬元，用以清
    償黃聰介之上開貸款，並設定最高限額504 萬元之最高限額
    抵押權，於89年7 月18日辦畢登記。嗣被告2 人於95年10月
    30日簽訂協議書，其內容為：「本人黃泆綺因故無法再負擔
    與黃新峻共同以人和段666 、667 、668 、669 、670 、67
    1 號土地及地上房屋向合庫銀行抵押貸款之每月利息及本金
    支出，及陸續向黃新峻私借之現金，故同意將其土地房屋所
    有權移轉登記給黃新峻，今後房貸本金利息及私借之金額均
    由黃新峻自行繳納吸收，不得再向本人催討」等語，被告2
    人並於95年11月3 日簽訂系爭不動產之所有權移轉契約，於
    95年12月12日辦畢所有權移轉登記，嗣後系爭666 、667 、
    668 、669 、670 、671 地號土地及217 、35建號建物之貸
    款本息，以轉帳方式繳納之部分，均係自被告黃新峻於合作
    金庫銀行之活期儲蓄存款帳戶扣繳等事實，為兩造所不爭執
    ，並有現金卡申請書、帳務查詢資料、現金卡交易紀錄、協
    議書、土地登記謄本、建物登記謄本、異動索引、土地及建
    物登記申請資料、戶籍謄本、合作金庫銀行潮州分行100 年
    5 月26日合金潮字第1000002209號函、100 年6 月16日合金
    潮字第1000002488號函所附放款帳務資料查詢單等附卷可稽
    （見本院卷第7 至24、34至75、77、78、82、116 至149 、
    154 至156 、163 至170 頁），堪信為實在。
五、本件爭點為：被告間就系爭不動產所為之買賣及所有權移轉
    行為，是否為詐害行為？原告請求撤銷詐害行為並塗銷移轉
    登記，是否有理由？茲分述如下：
  (一)按債務人所為之有償行為，於行為時明知有損害於債權人之
    權利者，以受益人於受益時亦知其情事者為限，債權人得聲
    請法院撤銷之。債權人依第1 項或第2 項之規定聲請法院撤
    銷時，得並聲請命受益人或轉得人回復原狀。民法第244 條
    第2 項、第4 項前段定有明文。蓋債務人所有之財產，除對
    於特定債權人設有擔保物權外，應為一切債務之總擔保，故
    債務人明知其財產不足清償一切債務，而竟將財產出賣於人
    ，及受益人於受益時亦知其情事者，債權人即得依民法第24
    4 條第2 項之規定，聲請法院撤銷（最高法院48年台上字第
    175 0 號判例意旨參照）。又債務人所為之有償行為，如係
    減損積極財產，又未同時減損消極財產，或所減損之積極財
    產數額，大於所減損之消極財產數額，因而致債務人債務之
    履行有不能或困難之情形者，即應認為有損害於債權。再債
    務人出賣其財產，固非必生減少資力之結果，惟如出賣之財
    產並未獲得相當之對價，縱其用以清償具有優先受償權之債
    務，惟其所減少之財產，大於其所減少之債務，其對於普通
    債權人，即難謂非屬詐害行為（最高法院51年台上字第302
    號判例意旨反面解釋參照）。
  (二)經查：
    1.被告向黃聰介、黃介華、黃華陽買受系爭666 、667 、66
      8 、669 、670 、671 地號土地及271 、35建號建物，並
      由被告黃新峻邀同被告黃泆綺為連帶保證人，向合作金庫
      銀行借款420 萬元，以清償黃聰介之抵押貸款債務之事實
      ，業據前述。又被告主張被告黃新峻向被告黃泆綺買受系
      爭不動產前，合作金庫銀行之貸款係由渠等共同清償一事
      ，亦為原告所不爭執，是於被告與合作金庫銀行間，被告
      黃泆綺固為連帶保證人，惟於被告2 人間，渠等就該貸款
      債務應平均分擔一事，堪予認定。再系爭不動產於95年12
      月12日移轉登記予被告黃新峻時，貸款尚有364 萬7,510
      元尚未清償之事實，有前揭合作金庫銀行潮州分行100 年
      6 月16日合金潮字第1000002488號函所附放款帳務資料查
      詢單等附卷可稽，是被告黃新峻為購買系爭不動產，而承
      擔被告黃泆綺之貸款債務數額，即為182 萬3,755 元（計
      算式：0000000 ÷2 ＝0000000 ）。至於被告間95年10月
      30日協議書固記載被告黃泆綺前向被告黃新峻借款之金額
      亦作為交易價金之一部云云，惟被告並未提出任何證據證
      明確有借款事實存在，自難認被告間就系爭不動產之交易
      價格，有更高於前述182 萬3,755 元之事實。而參諸土地
      及建物登記謄本所載，系爭666 、667 、668 、669 、67
      0 、671 地號土地應有部分各1/2 ，縱以交易時即95年間
      之公告現值每平方公尺1 萬元計算，其價額已達157 萬5,
      05 0元（計算式：10000 ×(168.89 ＋24＋47.37 ＋37.9
      1 ＋17.64 ＋19.2) ×1/2 ＝0000000 ），系爭217 建號
      建物部分，以其坐落於都市計畫區內、為加強磚造2 層住
      商用房屋、總面積77.28 平方公尺等條件，縱其建築完成
      於64年間，其市價亦不致於低於30萬元。從而，被告黃泆
      綺因系爭不動產之交易行為，所減損之積極財產（即系爭
      房地之所有權），乃高於所減損之消極財產（即其對被告
      黃新峻之債務）之事實，應堪認定。且被告黃泆綺於95年
      間所得僅28萬2,520 元，於系爭不動產交易後，其名下已
      無任何財產之事實，有其稅務電子閘門財產所得調件明細
      表在卷可稽（見本院卷第95頁），顯見被告黃泆綺之清償
      能力原已薄弱，其將系爭不動產低價出售於被告黃新峻，
      將使其益加不能完全清償對原告所負債務，其與被告黃新
      峻間就系爭不動產所為之買賣及所有權移轉行為，即屬有
      損於原告之債權。
    2.關於被告是否明知系爭不動產交易有損害於債權人之權利
      一節，經查：被告黃泆綺於95年9 月22日起即未再繳納其
      對原告之現金卡帳款，斯時其所積欠原告之本金，累積已
      達45萬392 元，業據前述。再被告為手足，彼此比鄰而居
      ，被告黃新峻更為被告黃泆綺向原告申請現金卡時所填載
      之聯絡人等事實，有前揭戶籍謄本、現金卡申請書在卷可
      考，是被告黃新峻對被告黃泆綺經濟陷於窘境而對外舉債
      之情，自無可能全然不知。復核諸被告就系爭不動產之協
      議書上已載明被告黃泆綺係因無法繼續負擔貸款，故將系
      爭不動產移轉予被告黃新峻之意旨，及被告黃泆綺自承：
      因系爭不動產為祖產，故以低價出售予被告黃新峻等語（
      見本院卷第162 頁），堪認被告係為防免祖產遭被告黃新
      峻之債權人聲請強制執行而為買賣及移轉，渠等於系爭不
      動產買賣及移轉所有權時，均明知有詐害之情事，至為灼
      然。則原告於民法第245 條所定之1 年期間內，依同法第
      244 條第2 項之規定，請求撤銷被告間就系爭不動產所為
      之買賣行為及所有權移轉行為，並依同法第244 條第4 項
      前段之規定，請求被告黃新峻塗銷就系爭不動產所為之所
      有權移轉登記，於法即屬有據。
六、綜上所述，本件原告依民法第244 條第2 項、第4 項之規定
    ，請求撤銷被告間就系爭不動產所為之買賣行為及所有權移
    轉行為，並請求被告黃新峻塗銷所有權移轉登記，為有理由
    ，應予准許。
七、據上論結，原告之訴為有理由，依民事訴訟法第78條、第85
    條第1 項前段，判決如主文。
中    華    民    國   100    年    12    月    30    日
                  民事第二庭    法  官  李珮妤
以上正本係照原本作成。
如不服本判決，應於收受送達後20日內向本院提出上訴書狀，其
未表明上訴理由者，應於提出上訴後20日內向本院補提理由書狀
（均須按他造當事人之人數附繕本）。
中    華    民    國   100    年    12    月    30    日
                                書記官  蔡妮君